臺灣嘉義地方法院刑事判決
110年度金訴字第5號
公  訴  人  臺灣嘉義地方檢察署檢察官
被      告  彭清霖





上列被告因加重詐欺等案件，經檢察官提起公訴（109年度偵字
第4720號），因被告於本院準備程序中就被訴事實為有罪之陳述
，經本院合議庭裁定由受命法官獨任以簡式審判程序審理判決如
下：
    主  文
彭清霖犯如附表所示之罪，共參罪，各處如附表所示之刑。應執
行有期徒刑壹年陸月。
未扣案之蘋果廠牌iPhone7行動電話壹支(含門號0000-000000號S
IM卡壹枚）及犯罪所得新臺幣肆仟元均沒收，於全部或一部不能
沒收或不宜執行沒收時，均追徵其價額。
    犯 罪 事 實
一、彭清霖自民國108年4月某日起陸續召募蔡孟修、吳升宏、楊
    俊億，加入由綽號「小米」真實姓名年籍均不詳之成年男子
    所組成之3人以上以實施詐術為手段，且具有持續性、牟利
    性之有結構性組織之詐欺集團，彭清霖擔任負責管理、指揮
    及偕同蔡孟修、吳升宏、楊俊億擔任負責持人頭帳戶之金融
    卡至金融機構自動櫃員機提領由該詐欺集團其他不詳成員詐
    欺所得贓款之車手工作（所涉招募蔡孟修部分，另由本院以
    109年度金訴字第24號審理；所涉招募吳升宏、楊俊億及組
    織犯罪條例部分，均由本院以108年度金訴緝字第1號另案審
    理），彭清霖擔任車手工作則可取得每日新臺幣（下同）2,
    000元之報酬。其後，彭清霖、「小米」及該詐欺集團其他
    不詳成員即共同意圖為自己不法之所有，基於3人以上共同
    詐欺取財、隱匿詐欺所得去向之一般洗錢犯意聯絡，分別為
    下列犯行：
  ㈠由不詳成員於108年4月15日21時15分許、同日21時28分許，
    假冒網路賣家店員，撥打電話給許玉意，謊稱：其網路購物
    物品遭店員將訂單誤設為分期付款，須以網路銀行解除分期
    付款設定云云，致許玉意陷於錯誤，依對方之指示操作網路
    銀行，前後於於同日21時55分許、22時許，陸續將49,989元
    、26,123元(合計76,112元)轉入陳聖文(無證據證明係本案
    詐欺集團成員)所申辦郵局帳號：00000000000000號帳戶(即
    人頭帳戶，下稱陳聖文郵局帳戶)內，彭清霖旋持其所有蘋
    果廠牌iPhone7搭配門號0000-000000號行動電話上網使用易
    信通訊軟體與「小米」聯繫並依「小米」指示，持陳聖文郵
    局帳戶提款卡，自同日22時6分起至7分止，在嘉義巿東區文
    化路134號(嘉義文化路郵局)操作自動櫃員機提領帳戶內之
    款項6萬元、1萬6千元共計7萬6千元，復於不詳時、地，將
    上開提領款項交付「小米」收受以轉交上手，以此方式製造
    金流斷點，致無從追查前揭犯罪所得之去向，而隱匿詐欺犯
    罪所得，彭清霖當日並因此獲得報酬2千元。
  ㈡由不詳成員於108年4月19日19時4分前之某時許，撥打電話給
    黃文楷，佯裝為Agoda、郵局客服人員，謊稱：其之前住宿
    時誤簽分期扣款單據，須以ATM取消分期扣款云云，致黃文
    楷陷於錯誤，於同日19時4分許，依對方指示操作，將29,98
    5元轉入陳浚瑋(無證據證明係本案詐欺集團成員）申辦之玉
    山銀行帳號：0000000000000號帳戶（即人頭帳戶，下稱陳
    浚瑋玉山帳戶），彭清霖旋持上開門號0000-000000號行動
    電話上網使用易信通訊軟體與「小米」聯繫並依「小米」指
    示，持陳浚瑋玉山帳戶提款卡，自同日19時11分起至12分止
    ，在嘉義巿東區文化路134號(嘉義文化路郵局)操作自動櫃
    員機提領該帳戶內之款項2萬元、1萬6千元，復於不詳時、
    地，將上開提領款項與下開㈢所提款項一併交付「小米」收
    受以轉交上手，以此方式製造金流斷點，致無從追查前揭犯
    罪所得之去向，而隱匿詐欺犯罪所得。
  ㈢由不詳成員自108年4月19日14時59分許起，假冒賣家「85天
    空住宿」、國泰銀行客服人員，撥打電話給吳孟佩，謊稱：
    因內部人員作業疏失，將其誤設為團購網，導致帳戶匯自動
    扣款，須配合國泰銀行客服人員協助取消設定云云，致吳孟
    佩陷於錯誤，陸續於同日18時56分、19時3分、19時15分，
    依對方指示操作，依序將10,987元、5,980元、3,581元(合
    計20,548元)轉入陳浚瑋玉山帳戶內，彭清霖旋持上開門號0
    000-000000號行動電話上網使用易信通訊軟體與「小米」聯
    繫並依「小米」指示，持陳浚瑋玉山帳戶提款卡，自同日19
    時1分起至23分止，在嘉義巿東區文化路134號(嘉義文化路
    郵局)操作自動櫃員機提領該帳戶內1萬1千元、2萬元(此與
    上開㈡同筆)、1萬6千元(此與上開㈡同筆)、3千元，復於不詳
    時、地，將上開提領款項所提款項一併交付「小米」收受以
    轉交上手，以此方式製造金流斷點，致無從追查前揭犯罪所
    得之去向，而隱匿詐欺犯罪所得，彭清霖因此於當日獲得報
    酬2千元。
二、案經許玉意、黃文楷、吳孟佩訴由嘉義巿政府警察局第二分
    局報告臺灣嘉義地方檢察署檢察官偵查起訴。
    理  由
一、本件被告彭清霖所犯係死刑、無期徒刑、最輕本刑為3年以
    上有期徒刑以外之罪，亦非高等法院管轄第一審案件，且被
    告於本院準備程序中，已就被訴事實為有罪之陳述，經告知
    簡式審判程序之旨後，被告及檢察官對於本件改依簡式審判
    程序審理均表示同意，本院合議庭爰依刑事訴訟法第273條
    之1第1項規定，裁定本件由受命法官獨任以簡式審判程序加
    以審理，是本件依刑事訴訟法第273條之2規定，不受同法第
    159條第1項、第161條之2、第161條之3、第163條之1及第16
    4條至第170條有關證據提示、交互詰問及傳聞證據等相關規
    定之限制，合先敘明。
二、認定犯罪事實所憑之證據及理由：
　㈠上開犯罪事實，業據被告於警詢、本院準備程序及審理時均
    自白不諱（警卷第1-4頁；本院卷第116、128、132-135頁）
    ，並經證人即告訴人許玉意、黃文楷、吳孟佩於警詢證述其
    等遭詐欺之情節明確（警卷第6頁至反面、16-17、18-19頁
    ），且有路口監視器錄影畫面翻拍照片暨ATM監視器錄影畫
    面翻拍照片31張(警卷第22-23、32-39頁)、告訴人許玉意提
    出之網路銀行交易明細影本及其所開立華南商業銀行帳戶存
    摺封面及內頁交易明細影本(警卷第41頁反面、45頁)、告訴
    人黃文楷提出之跨行存款入帳簡訊擷圖影本(警卷第91-92頁
    )、告訴人吳孟佩提出之網路交易明細、交易結果通知、通
    話紀錄擷圖影本各1份及國泰世華銀行ATM交易明細影本(警
    卷第97頁)、陳聖文開立0000000-0000000號郵局帳戶客戶基
    本資料及客戶歷史交易清單(1080號交查卷第47-49頁)、陳
    浚瑋開立000-0000000000000號玉山銀行帳戶客戶基本資料
    及交易明細(1080號交查卷第61、65頁)在卷可稽，被告上開
    任意性自白核與事實相符，應可採信。
　㈡綜上所述，本件事證明確，被告上開一般洗錢、三人以上共
    同犯詐欺取財犯行，均堪以認定，應依法論科。
三、論罪科刑：
  ㈠洗錢防制法第15條之特殊洗錢罪，係在無法證明前置犯罪之
    特定不法所得，而未能依洗錢防制法第14條之一般洗錢罪論
    處時，始予適用。倘能證明人頭帳戶內之資金係前置之特定
    犯罪所得（如：詐欺、加重詐欺等），即應逕以一般洗錢罪
    論處，自無適用特殊洗錢罪之餘地。又過往實務見解，雖認
    行為人對犯特定犯罪所得之財物或利益作直接使用或消費之
    處分行為，或僅將自己犯罪所得財物交予其他共同正犯，屬
    犯罪後處分贓物之行為，非本條例規範之洗錢行為，惟依修
    正後洗錢防制法規定，倘行為人意圖掩飾或隱匿特定犯罪所
    得來源，而將特定犯罪所得直接消費處分，甚或交予其他共
    同正犯，或由共同正犯以虛假交易外觀掩飾不法金流移動，
    即難認單純犯罪後處分贓物之行為，應仍構成洗錢防制法第
    2條第1或2款之洗錢行為，尚難單純以不罰之犯罪後處分贓
    物行為視之（最高法院108年度台上字第1744號、109年度台
    上字第436號判決意旨參照）。本案詐欺集團不詳人員，使
    告訴人許玉意、黃文楷、吳孟佩3人將款項匯入集團掌控之
    上開人頭帳戶，由被告提款後轉交上手，以隱匿其等詐欺所
    得去向，業如前述，所為已切斷資金與當初犯罪行為之關聯
    性，隱匿犯罪行為或該資金不法來源或本質，使偵查機關無
    法藉由資金之流向追查犯罪者，揆諸前開說明，此部分所為
    核與洗錢防制法第14條第1項一般洗錢罪之要件相合。
  ㈡依被告所述情節及卷內證據，參與本案上開犯行者，至少有
    被告、「小米」及向上開告訴人施行詐術之本案詐欺集團不
    詳成員，為3人以上無訛。是核被告如事實欄㈠㈡㈢所為，均
    係犯洗錢防制法第14條第1項之一般洗錢罪及刑法第339條之
    4第1項第2款之三人以上共同詐欺取財罪。事實欄㈠、㈢之告
    訴人遭詐欺後雖有多次匯款行為，惟彼此間獨立性極為薄弱
    ，依一般社會健全觀念，均以視為數個舉動之接續施行，應
    合為包括之接續一行為評價。至上開告訴人匯入款項，雖均
    遭多次提領，惟此僅係車手接連提取行為，尚非屬刑法上之
    接續犯。
  ㈢被告參與本案詐欺集團，雖未親自實施電話詐騙行為，而推
    由同犯罪集團之其他成員為之，但被告與本案詐欺集團其他
    成員間，就上開加重詐欺、洗錢犯行，分工領款車手之任務
    ，堪認被告就其等各自參與部分，與參與犯行之各該成員間
    ，有相互利用之共同犯意，而各自分擔部分犯罪行為，就所
    犯上開加重詐欺、一般洗錢等犯行，均有犯意聯絡與行為分
    擔，為共同正犯。
  ㈣被告如犯罪事實欄㈠㈡㈢所犯一般洗錢罪、三人以上共同詐欺
    取財罪，均有部分合致，且犯罪目的單一，均係想像競合犯
    ，本院審酌上開各罪之法定刑及被告於本院審判已自白一般
    洗錢犯行，符合洗錢防制法第16條第2項減輕其刑規定等情
    ，均依刑法第55條規定，從一重論以三人以上共同詐欺取財
    罪。
  ㈤詐欺取財罪，係為保護個人之財產法益而設，行為人罪數之
    計算，應依遭詐騙之被害人人數計算。被告所犯如犯罪事實
    欄㈠㈡㈢所示3罪，犯意各別，行為互殊，被害人不同，應分
    論併罰。
  ㈥想像競合犯之處斷刑，本質上係「刑之合併」。其所謂從一
    重處斷，乃將想像競合犯組成之評價上數罪，合併為科刑一
    罪，其所對應之刑罰，亦合併其評價上數罪之數法定刑，而
    為一個處斷刑。易言之，想像競合犯侵害數法益者皆成立犯
    罪，論罪時必須輕、重罪併舉論述，同時宣告所犯各罪名，
    包括各罪有無加重、減免其刑之情形，亦應說明論列，量刑
    時併衡酌輕罪部分量刑事由，評價始為充足，然後依刑法第
    55條前段規定「從一重處斷」，非謂對於其餘各罪可置而不
    論。因此，法院決定處斷刑時，雖以其中最重罪名之法定刑
    ，做為裁量之準據，惟於裁量其輕重時，仍應將輕罪合併評
    價在內（最高法院108年度台上字第4405、4408號判決意旨
    ）。又洗錢防制法第16條第2項規定：「犯前二條之罪，在
    偵查或審判中自白者，減輕其刑」。查被告於審理時已自白
    本案之一般洗錢犯行，原均應依上開規定減輕其刑，惟被告
    所犯一般洗錢罪係屬想像競合犯中之輕罪，而被告就本案各
    次犯行均從一重之刑法三人以上共同詐欺取財罪處斷，該重
    罪並無法定減刑事由，參照最高法院108年度台上大字第356
    3號裁定法理，無從再適用上開條項規定減刑，僅能於後述
    依刑法第57條量刑時，一併衡酌該部分減輕其刑事由，俾免
    有重複評價之情，併予敘明。
  ㈦爰以行為人之責任為基礎，審酌詐欺集團犯罪危害民眾甚鉅
    ，為政府嚴加查緝並加重刑罰，被告正值青年，不思循正當
    管道獲取財物，貪圖不法利益，價值觀念偏差，所為已嚴重
    損害財產交易安全及社會經濟秩序，破壞人際間信任關係，
    造成告訴人許玉意、黃文楷、吳孟佩財產損失，並使同集團
    之其他不法份子得以隱匿真實身分及犯罪所得去向，減少遭
    查獲之風險，助長犯罪猖獗，破壞社會秩序及社會成員間之
    互信基礎，且犯後亦未賠償上開告訴人所受之損失，並斟酌
    被告於警詢、本院均已坦然認罪，就一般洗錢犯行，符合自
    白減刑之規定（學理所稱想像競合所犯輕罪之釐清作用），
    節約有限之司法資源，尚具悔意，復考量被告於本案詐欺集
    團內係負責提領款項、收受並轉交詐欺贓款予上手，難認屬
    集團內之領導首腦或核心人物，僅係被動聽命遵循指示，屬
    層級非高之參與情形，暨兼衡被告於本院審理時自陳因當時
    無業而犯下本案之犯罪動機，高職肄業之教育程度，未婚、
    無小孩、經濟狀況勉持、父母健在但已離異、未與父親聯繫
    、現因另案入監執行、母親亦會前往監所探視、身體狀況尚
    可之家庭生活狀況等一切情狀，各量處如主文所示之刑。再
    審酌被告本案所犯3罪，係於108年4月15日、19日所為，時
    間極為密接，犯罪手段與態樣相同，同為侵害財產法益，並
    非侵害不可代替或不可回復性之個人法益，並參諸刑法第51
    條第5款係採限制加重原則，而非累加原則之意旨，以及被
    告參與情節及告訴人等所受財產損失等情況，定其應執行刑
    如主文所示。
四、沒收之說明：　　
  ㈠未扣案之蘋果廠牌iPhone7行動電話1支（含門號0000-000000
    號SIM卡1枚）係被告所有，且供其與「小米」之詐欺集團成
    員聯絡而作為本案犯行使用為本件犯行所用之物，業據被告
    供明在卷(本院卷第134頁)，自應依刑法第38條第2項、第4
    項規定宣告沒收，於全部或一部不能沒收或不宜執行沒收時
    ，追徵其價額。
  ㈡被告上開3次加重詐欺犯行，二日各獲有2千元(共計4千元)之
    犯罪所得，業如前述，因均未扣案，爰依刑法第38條之1第1
    項、第3項規定宣告沒收，於全部或一部不能沒收或不宜執
    行沒收時，追徵其價額。
　㈢另被告所提領如事實㈠㈡㈢所示款項，均已轉交詐欺集團上手
    「小米」，業如前述，非屬被告所有，亦非在其實際掌控中
    ，其就所掩飾、隱匿之財物不具所有權及事實上處分權，無
    從依洗錢防制法第18條第1項就所提領全部金額諭知沒收，
    併予敘明。
據上論斷，應依刑事訴訟法第273條之1第1項、第299條第1項前
段，洗錢防制法第14條第1項、第16條第2項，刑法第11條、第28
條、第339條之4第1項第2款、第55條前段、第51條第5款、第38
條第2項前段、第4項、第38條之1第1項前段、第3項，刑法施行
法第1條之1第1項，判決如主文。
本案經檢察官陳美君提起公訴，檢察官林俊良到庭執行職務。
中　　華　　民　　國　　110 　年　　5 　　月　　6 　　日
                  刑事第二庭    法　官　周欣怡
以上正本證明與原本無異。
如不服本判決應於收受判決後20日內向本院提出上訴書狀，並應
敘述具體理由；其未敘述上訴理由者，應於上訴期間屆滿後20日
內向本院補提理由書（均須按他造當事人之人數附繕本）「切勿
逕送上級法院」。告訴人或被害人如對於本判決不服者，應具備
理由請求檢察官上訴，其上訴期間之計算係以檢察官收受判決正
本之日期為準。
中　　華　　民　　國　　110 　年　　5 　　月　　6 　　日
                         
　　　　　　　　　　　　　　    書記官　賴心瑜
附錄本案論罪科刑法條：
刑法第339條之4
犯第339條詐欺罪而有下列情形之一者，處1年以上7年以下有期
徒刑，得併科1百萬元以下罰金：
  一、冒用政府機關或公務員名義犯之。
  二、三人以上共同犯之。
  三、以廣播電視、電子通訊、網際網路或其他媒體等傳播工具
      ，對公眾散布而犯之。
前項之未遂犯罰之。

洗錢防制法第14條
有第二條各款所列洗錢行為者，處七年以下有期徒刑，併科新臺
幣五百萬元以下罰金。
前項之未遂犯罰之。
前二項情形，不得科以超過其特定犯罪所定最重本刑之刑。　　　　　　　　　　　　　　　　　　　　　　　　　　　　
附表：
編號 犯罪事實 所犯罪名及宣告刑 1 犯罪事實欄一㈠所示 彭清霖犯三人以上共同詐欺取財罪 ，處有期徒刑壹年參月。 2 犯罪事實欄一㈡所示 彭清霖犯三人以上共同詐欺取財罪 ，處有期徒刑壹年壹月。 3 犯罪事實欄一㈢所示 彭清霖犯三人以上共同詐欺取財罪 ，處有期徒刑壹年壹月。